【裁判字號】    97,簡上,497
【裁判日期】    980715
【裁判案由】    拆屋還地
【裁判全文】
臺灣臺北地方法院民事判決             97年度簡上字第497號
上  訴  人  乙○○
訴訟代理人  郭緯中律師
            周裕暐律師
            古健琳律師
被上訴人    丙○○
訴訟代理人  黃達元律師
複代理人    李樂濟律師
複代理人    丁○○
被上訴人    甲○○
                        樓
訴訟代理人  邱奕澄律師
複代理人    林珪嬪律師
上列當事人間請求拆屋還地事件，上訴人對於中華民國九十七年
八月八日臺灣臺北地方法院新店簡易庭97年度店簡字第945號第
一審判決提起上訴，本院於九十八年六月二十四日言詞辯論終結
，判決如下：
    主      文
原判決廢棄。
被上訴人丙○○應將坐落台北縣新店市○○段小粗坑小段第一二
九號土地上如附圖斜線所示台北縣新店市○○路一０二巷一六八
號房屋後方之增建物拆除，並將該增建部分所佔用之土地面積十
一點九七平方公尺返還上訴人及其他共有人全體。
被上訴人甲○○應將坐落臺北縣新店市○○段小粗坑小段第一二
九地號土地上如附圖所示台北縣新店市○○路一０二巷一七二號
房屋後方之增建物拆除，並將該增建部分所佔用之土地面積十一
點七三平方公尺返還上訴人及其他共有人全體。
第一、二審訴訟費用由被上訴人負擔。
    事實及理由
一、上訴人起訴主張：上訴人為臺北縣新店市○○路102巷170號
    房屋（下稱170號房屋）之所有權人。鄰接同址168號、172
    號房屋（下分別稱168號房屋、172號房屋）之屋主擅自於各
    該建物之後方搭蓋增建（下分別稱168號增建、172號增建，
    合稱系爭增建），並因此佔用彩蝶別墅社區（下稱系爭社區
    ）住戶所共有之台北縣新店市○○段小粗坑小段第129號土
    地（下稱系爭土地）之部分。168號增建緊臨上訴人所有之
    170 號房屋建築，阻斷雨水宣洩通道，使雨水倒流至屋內，
    致屋內裝潢毀損，168號所搭蓋1至3樓及172號所搭蓋1至4樓
    增建，均阻礙上訴人所享有優美景觀，進而影響上訴人對於
    170 號房屋及系爭土地之正常使用，上訴人於民國87年1月
    168號、172號屋主興建系爭增建之初，即向其等反應。至92
    年、95年被上訴人二人買受168號及172號房屋後，上訴人曾
    委請律師於96年10月29日發函予被上訴人，詎被上訴人仍繼
    續故意以違法使用違章建築之行為，侵害上訴人對於系爭土
    地所得主張之合法權力，依法應對上訴人負損害賠償責任。
    且違章建築妨礙上訴人對於170號房屋之使用，侵害上訴人
    對系爭土地得主張之合法權利，並違反建築法第25條之規定
    ，已相當於民法第184條第2項之侵權行為要件。另被上訴人
    甲○○所有之172號增建可經由其4樓部分窺得上訴人所有
    170 號房屋3樓臥室之梗概，使上訴人隱私權受到侵害。系
    爭168 號、172號房屋均係臨駁崁興建封閉式之違章建築，
    提高上訴人住家遭竊及失火延燒之風險，被上訴人應回復系
    爭增建興建前之原狀。建商縱有將該社區內每棟建物屋後空
    地劃歸住戶使用，但絕無另住戶就該等空地為違法使用之意
    ，本件縱認有分管協議，然該協議之內容已違反建築法保護
    社會大眾安全之規範意旨，應屬無效，縱認有效，亦不得影
    響於他共有人對於系爭土地之使用，否則屬權利濫用。被上
    訴人使用系爭增建之行為已影響170號房屋之景觀及其他住
    戶之安全，已妨礙上訴人及其他住戶對於系爭土地之使用及
    收益，反之被上訴人因系爭增建之興建至少可獲得如違章部
    分面積每月租金之收益，顯見被上訴人使用該增建物之行為
    屬權利濫用。上訴人依民法第184條第1項、第2項、第821條
    、第767條、民法第18條第1項請求被上訴人拆除系爭增建。
二、被上訴人方面：
  (一)被上訴人丙○○除引用原審抗辯外，補稱：
    1.分管協議既未限制使用方式，其效力自不受使用方式所影
      響。
    2.建物後方之空間，並非屬「法定空地」，而「彩蝶別墅社
      區公寓大廈管理規約」並未排除建商與買主間既存之分管
      協議效力，各屋主得自行使用。
    3.系爭增建自始並非被上訴人所興建，自非侵權行為人。且
      無「阻斷雨水宣洩之通道至雨水倒流至室內」之情形，上
      訴人房屋緊鄰部分亦無窗戶，自無侵害上訴人隱私之可能
      。況上訴人屋內窗戶看不見168號建物，被上訴人自無妨
      害所謂屋內景觀可言。
    4.被上訴人於92年購買168號房屋，上訴人於此之前即知悉
      增建存在，迄上訴人起訴時已逾2年時效，自無理由。
  (二)被上訴人甲○○除引用原審及被上訴人丙○○之抗辯外，補
    稱：
    1.被上訴人無侵權行為，且上訴人未受有損害，縱上訴人有
      損害，該損害與被上訴人使用系爭增建並無相當因果關係
      。上訴人自不得據民法第184條第1項主張有侵權行為。
    2.建築法第25條係基於建築管理而設，並非民法第184條第2
      項所為保護他人之法律。縱為該條項所定之保護他人之法
      律，亦保護建物所有人，使建物之興建及管理使用有一定
      之品質，鄰人即上訴人並非該條所保護之對象。縱肯認建
      築法第25條係保護他人法律，且保護上訴人，但建築法第
      25條不保護對所有權之侵害，單就170號房屋使用收益之
      損害，顯非該條保護之範圍。
三、原審為上訴人敗訴之判決，上訴人不服，提起上訴，其上訴
    聲明為：(一)原判決廢棄；(二)被上訴人丙○○應將坐落系爭土
    地上如附圖所示台北縣新店市○○路102巷168號房屋後方1
    至3樓之增建物拆除，並將該增建部分所佔用之土地面積11.
    97平方公尺返還上訴人及其他共有人全體。(三)被上訴人甲○
    ○應將坐落系爭土地上如附圖所示台北縣新店市○○路102
    巷172號房屋後方1至4樓之增建物拆除，並將該增建部分所
    佔用之土地面積11.73平方公尺返還上訴人及其他共有人全
    體。被上訴人均聲明：上訴駁回。
四、兩造不爭執之事項：
  (一)上訴人為170號房屋所有人，被上訴人丙○○於92年8月15日
    取得168號房屋所有權，被上訴人甲○○於95年1月18日取得
    172號房屋所有權，兩造並均為系爭土地之共有人之一。168
    號房屋後方於被上訴人丙○○取得房屋所有權前蓋有如附圖
    168號斜線部分所示增建部份建物，172號房屋後方於被上訴
    人甲○○取得房屋所有權前蓋有如附圖172號斜線部分所示1
    至3樓增建部份建物，被上訴人甲○○自行增建如附圖172號
    斜線部分所示4樓增建物。上開增建物均坐落系爭土地上。
  (二)系爭社區房屋於興建之初，每棟房屋後方均設置有矮牆及鐵
    欄杆。
  (三)上訴人於其所有170號房屋後方蓋有一層樓高之封閉室採光
    罩。
  (四)上訴人曾委請律師於96年10月29日發函通知被上訴人系爭違
    建為違章建築。
五、得心證之理由：
  (一)按「所有人對於無權占有或侵奪其所有物者，得請求返還之
    」、「各共有人對於第三人，得就共有物之全部為本於所有
    權之請求。但回復共有物之請求，僅得為共有人全體之利益
    為之」，民法第767條第1項、第821條分別定有明文。又按
    各共有人按其應有部分，對於共有物之全部雖有使用收益之
    權，惟未經共有人協議分管之共有物，共有人對共有物之特
    定部分占用收益，仍須徵得他共有人全體之同意。其未經他
    共有人同意而就共有物之全部或一部任意占用收益，即屬侵
    害他共有人之權利，他共有人得本於所有權請求除去其妨害
    或請求向全體共有人返還占用部分（最高法院81年度台上字
    第1818號判決可資參照）。
  (二)查系爭土地為系爭社區之建築基地（含建物屋前、屋後空地
    ），為系爭社區內建物所有人所共有，兩造均為共有人之一
    等情，為兩造所不爭執，自堪信為真實。又查如附圖所示
    168號及172號增建確實占有系爭土地乙節，亦經原審履勘及
    委請台北縣新店地政事務所測量屬實，並製有土地複丈成果
    圖附卷可稽（原審卷第114頁）。被上訴人雖抗辯稱：建商
    興建之初，即於每棟建物後方設有矮牆及鐵欄杆，顯將各建
    物後方劃歸各該建物所有人使用，且共有人多年來對各自之
    增建相互容任，應認有默示分管契約存在，其等自得就該部
    分土地占有使用云云，惟縱以此認有默示之分管契約存在，
    查系爭社區公寓大廈管理規約第2條第2項規定：「本公寓大
    廈法定空地、樓頂平台為共用部分，應供全體區分所有權人
    及住戶共同使用，非經規約或區分所有權人會議之決議，不
    得約定為約定專用部分」，此有「彩蝶別墅．社區管理組織
    規約及管理規定」在卷可稽（原審卷第81頁背面），而參諸
    建築法第11條第1項規定：「本法所稱建築基地，為供建築
    物本身所佔之地面及其所應留設之法定空地。」可知168號
    及172號房屋後方原有之空地乃系爭土地（建築基地）扣除
    建築物本身所佔地面外之土地，確屬法定空地無訛，則前開
    規約既已「明示」規定該等空地非經規約或區分所有權人會
    議之決議，不得約定為約定專用部分，則自難認系爭社區各
    建物之所有權人間有「默示」分管協議之存在，是被上訴人
    前開所辯，尚不可採。況按集合住宅之買賣，經由建商與各
    承購戶訂明法定空地及其上空間由各樓層住戶使用管理者，
    固非不可認係共有物之分管約定，或共有人對於各自增建部
    分相互容忍、互不干涉、歷之有年，得認有默示分管契約之
    存在，惟不容任意加蓋建築物，影響全棟建築物之景觀及全
    體住戶居住之安全。亦即區分所有人就共有部分有專用權者
    ，仍應本於共有物本來之用法，依其性質、構造使用之，且
    無違共有物之使用目的始為合法，且物之使用，乃指依物之
    用法，不毀損其物體或變更其性質，以供吾人需要而言（最
    高法院82年度台上字第1802號、80年度台上字第1104號裁判
    參照）。次按「建築物非經申請直轄市、縣（市）（局）主
    管建築機關之審查許可並發給執照，不得擅自建造或使用或
    拆除。」，「本法所稱建造，係指左列行為：二、增建：於
    原建築物增加其面積或高度者。但以過廊與原建築物連接者
    ，應視為新建。」，建築法第25條、第9條定有明文。建築
    法之所以就增建行為規定為應經許可始得建造，係因主管建
    築機關必須審核增建之地點是否合法，是否對大眾之安全構
    成危險。又所謂法定空地，顧名思義係應保持「空地」、其
    上不得有任何建物之狀態，否則即不符空地之意義，其理甚
    明。而建築法規之所以規定建物應維持一定比例之空地，有
    安全及景觀上之考量。如若建物之法定空地減少，對於居住
    在密閉空間內之住戶，吸收陽光與空間之機會將大幅降低，
    有礙人體之健康。查被上訴人所有之前開增建均係建築在系
    爭社區原保留之空地上，已如前述，則參諸上開說明，被上
    訴人以興建增建物之方式利用該空地，對系爭社區之景觀及
    安全甚有影響，難謂無超越原同意使用範圍。綜上所述，上
    訴人主張縱認有分管契約存在，亦已為上開系爭社區規約所
    明文排除，且以增建建物之方式利用該空地顯已超逾原同意
    使用範圍，於全體共有人之權利有所妨害等語，洵屬可採。
  (二)被上訴人雖又辯以：縱認上訴人有權請求拆除增建，惟上訴
    人本即無法自被上訴人所有之房屋後方出入，是上訴人提起
    本訴，顯然僅以損害被上訴人為主要目的，屬權利濫用; 況
    上訴人於系爭增建興建之初即已知悉，其本身亦在170號房
    屋後增建建物，竟於增建物興建完成後10多年才行使權利，
    亦已違反誠信原則云云，然系爭增建對系爭社區之景觀及安
    全既有所妨害，上訴人對之顯有利益存在，要難謂其請求被
    上訴人拆除系爭增建係以損害被上訴人為主要目的而屬權利
    濫用。又上訴人雖亦在其所有之170號房屋後方空地增建建
    物，惟其他系爭土地共有人亦得對之主張權利，與上訴人得
    否對他人主張權利要屬二事，尚不宜混為一談；而上訴人對
    妨害其景觀及安全之系爭增建主張其既有之權利，縱距系爭
    增建初建時間已久，亦難謂其今之權利行使違背誠實信用原
    則，是被上訴人上開抗辯，亦不可採。
  (三)綜上所述，上訴人之主張為可採，被上訴人抗辯兩造間存有
    分管契約，其得在房屋後方空地為增建云云，並不可取。從
    而，上訴人本於民法第767條、第821條物上請求權之法律關
    係，請求被上訴人分別拆除如附圖所示之增建物，為有理由
    ，應予准許。上訴人基於物上請求權之請求既獲允准，其本
    於民法第184條第1項、第2項、第18條第1項所為相同請求即
    無再予審酌之必要。原審為上訴人敗訴之判決，尚有未洽，
    上訴意旨指摘原判決不當，求予廢棄改判，為有理由，爰由
    本院予以廢棄改判，如主文第2項所示。
  (四)兩造其餘之攻擊防禦方法及證據資料，經本院斟酌後，認為
    均不足以影響本判決之結果，自無一一詳予論述之必要，附
    此敘明。
六、據上論結，本件上訴為有理由，依民事訴訟法第436條之1第
    3項、第450條、第78條、第85條第1項前段，判決如主文。
中    華    民    國    98    年    7     月    15    日
                 民事第二庭    審判長法  官  朱漢寶
                                     法  官  黃呈熹
                                     法  官  歐陽漢菁
以上正本係照原本作成
本判決不得上訴
中    華    民    國    98    年    7     月    15    日
                                      書記官  吳貞瑩


司法院資訊處製作；財團法人民間司法改革基金會備份。
